【裁判字號】    91,重上,107
【裁判日期】    920708
【裁判案由】    損害賠償
【裁判全文】
臺灣高等法院高雄分院民事判決  九十一年度重上字第一○七號
      上  訴  人  丙○○
                  辛○○
                  乙○○
                  戊○○
                  甲○○
      兼右 二 人
      法定代理人  己○○○  住.
      右六人共同
      訴訟代理人  林敬信律師
      複代 理 人  趙怡莊律師
      被上 訴 人  丁○○    .
                  華鴻漁業股份有限公司
                            設.
      法定代理人  庚○○    住.
      右二人共同
      訴訟代理人  周中臣律師
                  黃錫耀律師
右當事人間請求損害賠償事件，上訴人對於中華民國九十一年七月二十九日臺灣高雄
地方法院九十一年度重訴字第六一號第一審判決提起上訴，本院判決如左：
      主      文
上訴駁回。
第二審訴訟費用由上訴人負擔。
      事實及理由
壹、程序方面：
    按訴之變更或追加，非經他造同意，不得為之，但請求之基礎事實同一者，不在
    此限，民事訴訟法第四百四十六條第一項、第二百五十五條第一項第二款定有明
    文。本件上訴人起訴依民法第一百八十四條第二項侵權行為損害賠償之規定請求
    ，嗣於本院復追加船員法第六十七條之規定請求，均係基於被上訴人丁○○違背
    其職務，未對訴外人許萬生盡力救護之同一原因事實，其追加應予准許，合先敘
    明。
貳、實體方面：
一、上訴人主張：被上訴人丁○○係被上訴人華鴻漁業股份有限公司（下稱華鴻公司
    ）所僱用任職於華懋二０二號漁船之船長，而上訴人分別為該漁船輪機長許萬生
    之父母、子女及妻子。於西元二○○○年一月十七日，該船在印度洋北緯六．一
    三度、東經六十五．三八度作業，適訴外人許萬生因病發作，被上訴人丁○○身
    為船長，依海商法第三十七條、第三十九條、第四十六條、船舶法第六十七條、
    第七十五條之規定，應盡力予以救助，詎被上訴人丁○○竟違背其職務，未盡力
    予以急救，或發出ＳＯＳ之求救信號，甚且未盡速就近將其送醫急救，致許萬生
    因救治不及終告死亡。被上訴人華鴻公司為被上訴人丁○○之僱用人，被上訴人
    丁○○所有一切處置均聽從公司負責人指揮，且該漁船通訊設備不足，致未能發
    出求救信號，其先後所提之出海工作人員名單不符，足見其有過失。又新加坡解
    剖屍體之鑑定報告及刑事案件之鑑定，對於民事訴訟並無證據能力，不得採納。
    且該新加坡鑑定報告既未檢查肺臟、心臟，竟認定許萬生肺臟因阻塞而呼吸困難
    ，及心肌正常，而被上訴人亦表示許萬生晚餐時並無異狀，則該鑑定報告所指許
    萬生係因「急性間質性肺炎伴急性病灶心肌炎」死亡，即有不實。另該鑑定就許
    萬生右側後頭部有皮下淤血一處、左邊肋骨前側有骨折、頭殼頸部第三、四、五
    節脊椎骼有裂痕，均無說明原委，其鑑定乃虛偽不實。此外，被上訴人華鴻公司
    拒絕提出許萬生之投保資料，反證許萬生之死並非自然死亡。是依民法第一百八
    十四條第二項侵權行為之法律關係，及船員法第六十七條之規定，被上訴人二人
    應就許萬生之死亡負連帶賠償責任。再者，被上訴人華鴻公司拒絕在勞保及漁會
    給付申請書上蓋章，使上訴人無法請領保險金，則依僱傭關係職災給付之法律關
    係請求被上訴人華鴻公司應於因許萬生死亡得向勞工保險局、及得向高雄區漁會
    申請之各項給付申請書表加章後，向勞工保險局及高雄區漁會請求各項給付。爰
    請求(一)被上訴人應連帶給付上訴人丙○○新台幣（下同）一百二十五萬四千四百
    三十六元，上訴人辛○○一百六十八萬八千四百三十一元，上訴人己○○○七十
    五萬二千元，上訴人乙○○六十三萬三千一百五十九元，上訴人戊○○一百三十
    萬三千七百六十九元，上訴人甲○○一百三十五萬三千五百一十一元，及均自起
    訴狀繕本送達翌日起至清償日止，按年息百分之五計算之利息。(二)被上訴人華鴻
    公司應於因許萬生死亡得向勞工保險局、及得向高雄區漁會申請之各項給付申請
    書表加章後，向勞工保險局及高雄區漁會請求各項給付。(三)上訴人願供擔保，請
    准宣告假執行。原審判決上訴人敗訴，上訴人提起上訴，其上訴聲明：(一)原判決
    廢棄。(二)被上訴人應連帶給付上訴人丙○○一百二十五萬四千四百三十六元，上
    訴人辛○○一百六十八萬八千四百三十一元，上訴人己○○○七十五萬二千元，
    上訴人乙○○六十三萬三千一百五十九元，上訴人戊○○一百三十萬三千七百六
    十九元，上訴人甲○○一百三十五萬三千五百一十一元，及均自起訴狀繕本送達
    翌日起至清償日止，按年息百分之五計算之利息。(三)被上訴人華鴻公司應於因許
    萬生死亡得向勞工保險局、及得向高雄區漁會申請之各項給付申請書表加章後，
    向勞工保險局及高雄區漁會請求各項給付。(四)上訴人願供擔保，請准宣告假執行
    。
二、被上訴人則以：訴外人許萬生經新加坡法醫部科學暨法醫學研究所鑑定及法務部
    法醫研究所再次鑑定結果，係因「急性間質性肺炎伴急性病灶心肌炎」引起心肺
    衰竭死亡，足證許萬生確係因急性疾病發作死亡，且被上訴人丁○○施以急救時
    ，已無生命跡象，縱發出Ｓ０Ｓ求救信號，俟醫療人員到來，亦已死亡，故被上
    訴人有無發出求救信號，實與許萬生之死亡無因果關係。另許萬生雖受僱於被上
    訴人華鴻公司，但服務於訴外人華懋漁業股份有限公司（下稱華懋公司）所屬漁
    船時發生死亡事件，故就許萬生病死事件而言，其僱用人應為華懋公司，而與被
    上訴人華鴻公司無關。縱認被上訴人華鴻公司應連帶負責，惟上訴人於九十一年
    三月十八日始對被上訴人華鴻公司起訴，距上訴人主張侵權行為發生之時即八十
    九年一月十七日已逾二年，故被上訴人華鴻公司亦得為時效之抗辯。至於向勞保
    局申請給付部分，非被上訴人華鴻公司不配合辦理，實係上訴人因爭執死亡原因
    而未前來，且訴外人華懋公司曾多次以書面請求上訴人前往辦理勞保給付，惟上
    訴人均置之不理，非被上訴人不配合。另向高雄區漁會申請給付部分，係因許萬
    生服務於外國籍漁船即「華懋二○二號」上，不符合申請之規定而無法請領等語
    ，資為抗辯。於本院答辯聲明：(一)上訴駁回。(二)如受不利判決，被上訴人願供擔
    保，請准宣告假執行。
三、上訴人主張被上訴人丁○○係被上訴人華鴻公司所僱用任職於華懋二０二號漁船
    之船長，而上訴人分別為該漁船輪機長許萬生之父母、子女及妻子。於西元二○
    ○○年一月十七日，該船在印度洋北緯六．一三度、東經六十五．三八度作業時
    ，訴外人許萬生因病發作死亡之事實，業據其提出戶籍謄本等件為證，復為被上
    訴人所不爭執，堪信上訴人此部分之主張為真實。惟上訴人主張被上訴人丁○○
    違反保護他人之法律，而違背其職務，未盡力救護，負有侵權行為責任，被上訴
    人華鴻公司為僱用人，其亦有過失，應與被上訴人連帶負責，及被上訴人華鴻公
    司拒絕在勞保及漁會給付申請書上蓋章，使上訴人無法請領保險金等情，為被上
    訴人所否認，並以前開情詞置辯，是本件應審酌者為：被上訴人丁○○是否違反
    海商法保護他人之法律？許萬生死亡原因為何？許萬生之肺臟、心臟情況如何？
    許萬生有無右側後頭部有皮下淤血、左邊肋骨前側骨折，頭殼頸部第三、四、五
    節脊椎骼有裂痕之情形？被上訴人丁○○是否未盡力予以急救？被上訴人華鴻公
    司之船舶設備有無過失？其指示有無過失？被上訴人華鴻漁業公司應否於因許萬
    生死亡得向勞工保險局、及得向高雄區漁會申請之各項給付申請書表加章後，分
    別向勞工保險局及高雄區漁會請求各項給付？爰分述如後。
四、本院依職權調閱台灣高雄地方法院檢察署九十年偵續字第二一一號偵查卷宗全卷
    ，經查：
  (一)按違反保護他人之法律，致生損害於他人者，負賠償責任，民法第一百八十四條
    第二項定有明文。又民法第一百八十四條第二項所謂保護他人之法律，係指保護
    他人為目的之法律，亦即一般防止危害他人權益或禁止侵害他人權益之法律（最
    高法院七十七年度台上字第一五八二號判決參照）。上訴人主張被上訴人丁○○
    違反修正前海商法第三十七條、第三十九條、第四十六條保護他人法律之規定，
    然前開條文業於八十八年七月十四日海商法修正時遭刪除，則許萬生死亡時間既
    於海商法修正施行之後，即應適用修正後之海商法，然遍查現行海商法並無任何
    防止船長危害船員權益或禁止船長侵害船員權益之相關規定，是上開海商法尚難
    指為民法第一百八十四條第二項所謂保護他人之法律。
  (二)次按外國之公文書，其真偽由法院審酌情形斷定之。但經駐在該國之中華民國大
    使、公使、領事或其他機構證明者，推定為真正，民事訴訟法第三百五十六條定
    有明文。本件訴外人許萬生死亡後，經新加坡法醫部科學與法醫學院法醫學處解
    剖，作成解剖報告，為外國之公文書，並均經駐新加坡台北代表處證明（刑事偵
    續字卷第八二至八六頁），應推定為真正，又法務部法醫研究所之鑑定報告亦為
    公文書，而上訴人對上開解剖報告、鑑定報告之形式上真正並無爭執，自有證據
    能力，上訴人認上開證據係刑事案件之證據，對於民事訴訟無證據能力云云，尚
    有誤認。本件許萬生之死因經新加坡法醫部科學與法醫學院法醫學處解剖鑑定結
    果，認無外傷，且無最近接受手術之痕跡，確認最後死因為「急性間質性肺炎伴
    隨急性病灶心肌炎，自然死亡」等情，有該所所為之驗屍報告在卷可稽（原文及
    中譯本詳本院卷第七八至八九頁）；又經台灣高雄地方法院檢察署解剖及送法務
    部法醫研究所鑑定結果，因送法務部鑑定時許萬生已死亡一年多，無法觀察生前
    病變，故根據新加坡國家檢驗單位鑑定結果，認許萬生係患「急性間質性肺炎伴
    隨急性心肌炎」，相繼引起急性心肺機能衰竭死亡，此為自然死因，無他殺嫌疑
    等情，亦有法務部法醫研究所鑑定報告附卷足憑（原審卷第七四至七七頁），是
    許萬生經新加坡法醫學處認定因罹患「急性間質性肺炎伴隨急性病灶心肌炎」而
    自然病死，而經台灣高雄地方法院檢察署解剖及送法務部法醫研究所鑑定，亦認
    同新加坡法醫學處之鑑定結果，為自然病死而無他殺嫌疑，並未表示新加坡對死
    亡原因之檢驗過程及認定有何失當之處，是許萬生係罹患「急性間質性肺炎伴隨
    急性病灶心肌炎」而病死，堪予認定。
  (三)上訴人雖主張新加坡之鑑定報告就許萬生之肺臟、心臟部分未檢查其情況，卻且
    許萬生之心肌正常，卻判斷其因急性間質性肺炎伴隨急性病灶心肌炎，自然死亡
    ，其鑑定自屬重大瑕疵云云。惟本院傳訊當時相驗之法醫師李慶榮，並將新加坡
    之驗屍報告交其判讀，其就許萬生之肺臟部分，證稱：「兩肺看起來比正常的重
    ，將肺經過壹片壹片的切開發現有中度水腫，表面切緣有一些出血，他說這是因
    為肺裡面有分泌物，因為發炎造成，肺表面及細的支氣管都有發現這現象」等語
    ，而心臟部分，證稱：「看起來大小與重量都比較大，表示有中等度的心臟肥大
    ，尤其在左心室部分外觀特別突出，表示比較大，．．．心室有擴大現象，心房
    心室中隔很正常，二尖瓣十點五公分、三尖瓣十二公分，主動脈瓣及肺動脈瓣都
    七公分，應該屬於正常狀態，所以死者心臟比較大，心室擴大，這部分不正常，
    血色素在心臟的四個腔室的心內膜有染色現象，這是心臟不好」等語（本院卷第
    一○四、一○五頁），此與上訴人於本院所提出之新加坡驗屍報告中譯本所載：
    「肺：兩邊肺部都相當重及均有浮腫現象。胸線表面平滑，肺部各個部位稍有浮
    腫情形，並由切割之肺部表面處有出血現象。從切割肺部表面及末端支氣管滲透
    出血漬泡沫」，「心臟：適度的體積與重量擴大。堅度鬆軟。心臟的結構顯示突
    出的左心室。．．．兩邊心肌室膨脹」等語大致相符（本院卷第八○頁），是上
    訴人主張新加坡之鑑定報告並未就肺臟、心臟檢查云云，委無可採。且就上開症
    狀觀之，許萬生肺臟、心臟確有病變之處，上訴人主張許萬生心肺正常云云，亦
    不足採。
  (四)復以台灣高雄地方法院檢察署函詢國立台灣大學醫學院附設醫院有關「急性間質
    性肺炎伴隨急性病灶心肌炎」事項，該院函覆稱：「此兩種病症（即急性間質性
    肺炎及急性心肌炎）如同時出現，則最可能之原因係由於病毒感染或膠原纖維病
    等侵犯肺臟和心臟，使其功能損傷或喪失而罹病。其病理變化，肺臟呈現急性瀰
    漫性肺泡損傷，而心臟呈現心肌發炎現象」等語，此有該院九十年十月五日（九
    十）校附醫秘字第二四九六五號函可參（刑事偵續字卷第七○、七一頁），惟依
    前述證人李慶榮、及新加坡解剖報告所載，許萬生之肺部表面既已有出血現象，
    從切割肺部表面及末端支氣管滲透出血漬泡沫，業如前述，而肺泡係連接末端支
    氣管，足見其已呈現間質性肺炎症狀，又心臟部分則重量擴大，心臟的結構顯示
    突出的左心室，及兩邊心肌室膨脹，血色素在心臟的四個腔室的心內膜並有染色
    現象等症狀，顯見其心臟功能亦非正常，準此，尚難據此認定上開新加坡驗屍報
    告及法務部法醫研究所對該新加坡驗屍報告即有瑕疵，上訴人以許萬生心肌正常
    ，肺動脈幹並沒有阻塞，不可能罹患上開病症云云，委不足採。
  (五)上訴人復主張許萬生右側後頭部有皮下淤血一處，其左邊肋骨前側有骨折，而其
    頭殼頸部第三、四、五節脊椎骼有裂痕，其死因可疑云云。然經新加坡科學與法
    醫學院法醫學處函覆駐新加坡台北辦事處稱：許君頭後腦部及耳下部之外傷瘀血
    多係因「墜積性充血」所引起，此一驗屍後之變化係因死者體內血液滲入身體依
    靠部位，且倘死者係以頭部朝上姿勢擺置，則可預料其頸部、頭後腦部及耳部處
    ，將產生「墜積性充血」等情，有駐新加坡台北代表處八十九年六月二十八日電
    報等件在卷可稽（原審卷第一五二、一五三頁）；又上開證人李慶榮亦證稱：「
    頭部有輕微的瘀傷，是在後頭部發現有皮下瘀血，長寬都約兩、三公分，深度我
    們用觸摸並沒有血腫，皮膚也沒有腫脹」（本院卷第一○三頁），且台灣高雄地
    方法院檢察署相驗之驗斷書亦記載：「右側後頭部經解剖後發現皮下淤血一處（
    並非致命外傷）」等語（刑事相字卷第二八頁背面），徵諸上開許萬生之後頭部
    雖有皮下瘀血，惟並無血腫，皮膚也無腫脹等情，該傷應屬輕微，而非足以致命
    。又肋骨骨折部分，新加坡解剖報告固記載：「左邊肋骨前側有骨折，腔壁肋膜
    完整」等情，業據上訴人提出該檢驗報告譯本可憑（本院卷第七九頁），證人李
    慶榮亦證稱：「左邊肋骨前外側有骨折，未註明骨折多大，肋膜很完整，右側肋
    骨完整，無骨折，我個人推測骨折是急救時引起的」（本院卷第一○六頁），是
    許萬生左邊肋骨前外側雖有骨折，惟肋膜很完整，該骨折應屬輕微，亦非足以致
    命，因此，新加坡科學與法醫學院法醫學處，雖有發現該症狀，惟均未認定為其
    死因，並無瑕疵。至上訴人主張許萬生頭殼頸部第三、四、五節脊椎骼有裂痕，
    其死因可疑云云，則經台灣高雄地方法院檢察署相驗結果，許萬生全身未見外傷
    或骨折，有驗斷書足佐，且將許萬生之後枕部及後頸部皮膚送請法務部法醫研究
    所鑑定，亦無法認定有該傷害，有複驗紀錄報告、鑑物送驗單、法務部法醫研究
    所鑑定書附於偵查卷可憑（刑事偵字卷第一二九頁、第一三○至一三六頁、第一
    六九至一七七頁），是亦無從認定許萬生頭殼頸部第三、四、五節脊椎骼有裂痕
    情事。準此，尚無實據以資證明許萬生係因上開傷害而死亡，上訴人上開主張尚
    難採信。
  (六)另上訴人主張被上訴人未盡力予以急救乙節，上開國立台灣大學醫學院附設醫院
    函固稱：「急性間質性肺炎伴隨急性病灶心肌炎，其發病之最可能原因為病毒感
    染、膠原纖維病等。急性間質性肺炎發病前常有七至十四天之前驅症狀，如：發
    燒、咳嗽、呼吸急促等，病人很快進入呼吸衰竭狀態，而需要使用人工呼吸器。
    而急性心肌炎常在發燒、肌肉酸痛、全身無力、厭食等症狀後，出現胸痛、心律
    不整、呼吸急促、水腫或心臟衰竭症狀」等語，惟法醫李慶榮證稱：「這是病毒
    感染，或是細菌或微生物都有可能引起，造成肺泡與肺泡間的軟組織發炎，抵抗
    力不好就容易感染，有時有猝死現象」等語（本院卷第一○五頁），證人即船員
    董士賢於偵查中亦稱：死者當時在值勤，最後一次與死者見面是前一日下午四、
    五點鐘，身體沒有異狀等語（刑事偵續字卷第一一五頁），上訴人亦對被上訴人
    丁○○所述許萬生當日晚餐時並無異狀一節，並無爭執，故許萬生死亡前有無出
    現所謂「前驅症狀」，尚堪置疑，倘有，症狀是否明顯，許萬生是否隱忍未發，
    非專業人員能否判斷，亦均無從證明，又上訴人指稱：許萬生身體健壯、個性開
    朗、無不良嗜好、死狀安詳，當無發生心肌炎、急性間質性肺炎之可能云云，均
    屬推測之詞，尚難認被上訴人丁○○有發現許萬生病發前出現前驅症狀，而未予
    處理情事。又被上訴人丁○○於發現許萬生倒地不醒人事，即召集所有船員幫忙
    急救，為許萬生按摩心臟及人工呼吸，急救將近一個半鐘頭等情，業經證人即華
    懋二０二號漁船船員馮文喜於偵查時到庭證稱：當時許萬生與大陸漁工（即二
    ）換班輪值後，又回到自己寢室，後來二發現大（即許萬生）倒在地上，即
    通知船長丁○○，船長至許萬生之寢室後，發現許萬生都沒有動，即叫船員一起
    幫忙急救，幫他按摩心臟及人工呼吸，但許萬生都沒有呼吸，再過一個半小時，
    嘴巴等部位即開始發黑，．．．我有幫忙按摩他腳部，當時他腳部已冰涼，按他
    脈搏也無跳動，鼻孔也無呼吸，死者當時身上並無外傷，．．．因為人已斷氣，
    所以沒有發ＳＯＳ求救電報等語（刑事偵字卷第一八二頁反面、第一八四頁反面
    、第一八四頁正面），再許萬生病發時華懋二０二號漁船係位於印度洋北緯０六
    度十三分、東經０六五度三十八分海域，依地圖研判係屬公海，附近有斯里蘭卡
    、索馬利亞以及其他小島，此有交通部高雄港務局九十年九月二十日九十高港航
    海字第二四一一八號函附於偵查卷可參（刑事偵續字卷第六一頁），而許萬生病
    發當時距最近之陸地亦須二、三天之航程乙節，業經證人馮文喜證述在卷（刑事
    偵字卷第一八四頁正面），是許萬生病發後為人發現時既已沒有呼吸，縱被上訴
    人丁○○立即將許萬生送往陸地就醫，或發出ＳＯＳ求救信號，甚或有無專業通
    訊報務人員隨船出海，以向他國請求直昇機救援，亦均無法防止其死亡結果之發
    生，已堪認定。
  (七)再依上開國立台灣大學醫學院附設醫院函稱：「對於急性間質性肺炎的治療並無
    特定的有效治療藥物（類固醇的角色未明），最主要還是依靠支持性治療，亦即
    將病人移入加護病房，給予人工呼吸器和一般內科的治療，待其病狀緩解，急性
    心肌炎之治療亦是以支持性治療為主，必要時可採用心臟輔助治療。急性間質性
    肺炎，一般治療時期約需數週至數月，其六個月的平均死亡率為百分之七十八（
    範圍由百分之六十至百分之百），若再合併心肌炎，其死亡率應更高」等語，足
    見該病六個月平均死亡率，高達百分之七十八以上，而有效之治療方式係進入「
    加護病房」，及給予「人工呼吸器」等始能有效救治。惟按船舶總噸位在一○、
    ○○○噸以上，船員人數滿一五人，經常航行港口間三日以上者，應設有專門醫
    療室；未設置專用醫療室或無隨船醫生之船舶，應備有藥櫃或急救醫藥箱，配置
    適當藥品及醫療器材，並附淺顯說明書，由船員指定專管理之，船舶設備規則第
    一百六十六條定有明文，另依日內瓦世界衛生組織所著船舶國際醫療指導第二版
    ，針對船舶應備置藥品所規定之最低數量並無救治「急性間質性肺炎伴隨急性病
    灶心肌炎」所需之人工呼吸器及加護病房之設置，此有交通部八十九年七月二十
    九日交航八十九字第０四七六三八號函附船舶設備規則及國際船用藥品指南可稽
    （刑事偵續字卷第二二至三○頁），是依上開我國法及國際規範觀之，遠洋漁船
    之醫療設備及適航條件，並無加護病房之設備，是並未達足以醫治「急性間質性
    肺炎伴隨急性病灶心肌炎」之程度，是縱使被上訴人丁○○發出ＳＯＳ求救信號
    ，由其他船舶前來救助，亦難認死者可獲得有效之醫療方式，而具有防止結果發
    生之可能性。
  (八)至上訴人主張被上訴人丁○○於偵查中所述：「八十九年一月十七日下午十時（
    印度洋公海當地時間）船員突然跑來告訴我．．．許萬生在他房間開著．．．，
    電視開著，我下去查看．．．我就叫機倉員葛紅坤幫我扶他到床上．．．由摩里
    西斯出港作業．．．」，與被上訴人之海事報告：「因執行任務中突然倒地」，
    及被上訴人丁○○於高雄漁會中陳述：「葛紅坤發現向其報告，其前往急救，其
    人已不醒人事，坐於床下頭下垂」，供述不一致云云，惟許萬生當時是否執行任
    務，與被上訴人丁○○救護有無疏失，並無關連性，其餘陳述乃是否就細節敘述
    之不同，自無審酌之必要；又上訴人主張被上訴人丁○○於偵查時供稱許萬生每
    天喝酒很多等語，又與船員馮文喜供稱許萬生很少喝酒等語，所述不一，被上訴
    人丁○○乃企圖供證許萬生喝酒致死云云，然許萬生有無喝酒，縱有不實，亦與
    被上訴人丁○○是否疏於救助無關，是以上訴人上開主張均難遽指為被上訴人丁
    ○○即未盡救助之責。
  (九)上訴人主張被上訴人丁○○一切處置皆依被上訴人華鴻公司之指示，是被上訴人
    華鴻公司亦應負實際侵權行為云云，然被上訴人丁○○對於許萬生之救護既無疏
    失，自難認被上訴人華鴻公司之指示有何過失，是上訴人主張被上訴人華鴻公司
    應與其受僱人即被上訴人丁○○之侵權行為負連帶賠償責任，即屬無據。又被上
    訴人華鴻公司所提之出海人員名單是否不符，是否拒絕提出許萬生之投保資料，
    均與被上訴人是否對許萬生疏於救護無關，尚難推論被上訴人即有過失。
  (十)上訴人另請求被上訴人華鴻漁業公司應於因許萬生死亡得向勞工保險局、及得向
    高雄區漁會申請之各項給付申請書表加章後，分別向勞工保險局及高雄區漁會請
    求各項給付一節。惟勞保給付部分，該申請書之申請人為被保險人或受益人，而
    投保單位僅是負責證明而已，有該空白申請書可參（原審卷第二一三頁），故應
    由上訴人填具申請書表後，由被上訴人華鴻公司證明，再由上訴人向勞工保險局
    請求給付至明，上訴人主張應由被上訴人華鴻公司填具及申請給付云云（原審卷
    第二○七頁），自無所據；且訴外人華懋公司曾多次以書面請求上訴人前往辦理
    勞保給付，此有該公司通知函及回執等件可稽（原審卷第四四、四五頁），被上
    訴人華鴻公司亦表示其並無不配合辦理，實係上訴人爭執死亡原因而未至被上訴
    人華鴻公司辦理等情（原審卷第一○六頁），是係上訴人未填具申請書向被上訴
    人華鴻公司請求證明，而非被上訴人華鴻公司拒絕為其證明，是上訴人於此請求
    乃欠缺權利保護之必要，其主張不足採取。至於向高雄區漁會申請給付部分，則
    據高雄市政府函覆上訴人己○○○：「依『高雄市漁民保險自治條例』及『高雄
    市漁業災害救助自治條例』規定，請領漁民保險給付及災害救助之漁船船員，限
    在本市籍漁船從事漁撈工作者，許先生（即許萬生）係在外國籍『華懋二○二號
    』漁船從事漁撈工作，經核未符請領規定」等情，有該府九十一年六月六日高市
    府建漁字第○九一○○二四八六九號函可按（原審卷第二三四頁），參之上訴人
    己○○○亦稱：確實有收到華懋公司給付之三百五十萬元，當時漁會告訴我，我
    丈夫（即許萬生）因病死亡，無法拿到賠償，是船公司道義上的賠償等語（原審
    卷第三○頁），並有協議書可稽（原審卷第三九頁），足徵上訴人未能向高雄區
    漁會領取補助，係高雄市政府不予准許，而非被上訴人未在申請書表蓋章始未能
    領取，是上訴人向被上訴人華鴻公司請求在高雄區漁會之給付申請書表加章後，
    向高雄區漁會請求給付一節，即欠缺為訴訟標的之法律關係，其上開主張，亦不
    足採。
  (十一)至上訴人聲請傳訊證人張建豪，其於原審證稱：「公司安排我至新加坡處理許萬
    生之屍體，當時下船並未看到船長，當地法醫學院通知我們三十一日解剖屍體，
    船公司要求道士拒絕我們參與解剖，到二月二日己○○○至新加坡時均未見船長
    ，至二月三日辦好手續將屍體運回台灣，回台灣複驗後發現腦漿不見了，事隔十
    個月再複驗結果，又有小腦跑出來」等語（原審卷第一一四頁），與上訴人主張
    被上訴人救護有何過失，及被上訴人華鴻公司是否應在申請表蓋章等事項應無關
    連，核無審酌之必要。
  (十二)上訴人另聲請向高雄區漁會調取被上訴人丁○○於該處所為之報告，然該會於八
    十九年三月二十三日八九高漁輔組字第０一九五三號函所附「華懋二０二號大
    許萬生船上死亡說明概要」中已有被上訴人丁○○所為之說明，此有上訴人己○
    ○○於偵查中提出上開函可稽（刑事偵續字卷第二○、二一頁），上訴人對該文
    書之真正並不爭執，徒謂未有被上訴人丁○○及上訴人己○○○之簽名，而請求
    調取原本云云，應無必要。至其聲請向行政院內政部海岸巡防署調取華懋二０二
    號漁船報關出港日期及隨船船員名冊，以通知船員說明死者死亡經過，並聲請傳
    訊證人馮文喜、董士賢、吳秀才、及被上訴人丁○○本人，然證人馮文喜、董士
    賢均於偵查中訊明在卷，且證人李慶榮嗣於本院復對許萬生之死因為詳盡之說明
    ，此部分即無再予調查之必要。又上訴人請求函查財政部金融保險司，查詢被上
    訴人華鴻公司有否以許萬生為被保險人，在公民營保險公司投保人壽險等事由，
    核與上訴人本件主張被上訴人有所過失，及被上訴人華鴻公司應向勞保局及漁會
    申請補助之事無關，自無函查之必要。另上訴人聲請傳訊證人許正道、許秉輝，
    以證明半夜二點吵醒，與被上訴人丁○○陳述不符云云，惟該二證人當時未在船
    上，無從證明當時情形，尚無法證明被上訴人丁○○救護有所過失，亦無傳訊必
    要。再上訴人請求傳訊法醫師彭武朗、裴起林，則本件業經法醫師李慶榮證述甚
    詳，自無再傳訊其他法醫師之必要，併予敘明。
五、綜上所述，許萬生既因罹患「急性間質性肺炎伴隨急性心肌炎」而自然病死，被
    上訴人於發現其倒地不人事時亦有盡力救助，且被上訴人未將許萬生送醫或發出
    ＳＯＳ求救信號，與許萬生之死亡結果間實無相當因果關係，是上訴人主張被上
    訴人應就許萬生之死亡應依侵權行為及船員法第六十七條之規定負連帶賠償責任
    ，為無理由，應予駁回。上訴人既受敗訴判決，其假執行之聲請即失所附麗，應
    併予駁回。原審為上訴人敗訴之判決，及駁回其假執行之聲請，並無不合。上訴
    意旨指摘原判決不當，求予廢棄改判，為無理由，應予駁回。另本件事證已臻明
    確，兩造其餘攻擊防禦方法及舉證，均核與本件判決不生影響，爰不一一論述，
    併此敘明。
據上論結，本件上訴為無理由，依民事訴訟法第四百四十九條第一項、第七十八條、
第八十五條第一項前段，判決如主文。
中      華      民      國    九十二    年      七      月      八      日
                                      臺灣高等法院高雄分院民事第一庭
~B1審判長法官  黃金石
~B2      法官  吳登輝
~B3      法官  魏式璧
右為正本係照原本作成。
如對本判決上訴，須於判決送達後二十日內向本院提出上訴狀，未表明上訴理由者，
，應於上訴後二十日內向本院提出理由書（均須按他造當事人之人數附繕本）。
上訴時應提出委任律師或具有律師資格之人之委任狀，並依附註條文規定辦理。
如對本裁定抗告須於裁定送達後十日內向本院提出抗告狀
~B法院書記官  唐奇燕
中      華      民      國    九十二    年      七      月      八      日
附註：
民事訴訟法第四百六十六條之一：
對於第二審判決上訴，上訴人應委任律師為訴訟代理人，但上訴人或其法定代理人具
有律師資格者，不在此限。
上訴人之配偶、三親等內之血親、二親等內之姻親，或上訴人為法人、中央或地方機
關時，其所屬專任人員具有律師資格並經法院認為適當者，亦得為第三審訴訟代理人。
第一項但書及第二項情形，應於提起上訴或委任時釋明之。


司法院資訊處製作；財團法人民間司法改革基金會備份。
